【裁判字號】    95,交易,30
【裁判日期】    950509
【裁判案由】    過失傷害
【裁判全文】
臺灣嘉義地方法院刑事判決              95年度交易字第30號
公  訴  人  臺灣嘉義地方法院檢察署檢察官
被      告  甲○○
上列被告因過失傷害案件，經檢察官提起公訴（94年度偵續字第
62號），本院判決如下：
    主  文
甲○○因過失傷害人，處拘役肆拾日，如易科罰金，以參佰元折
算壹日。
    事  實
一、甲○○於民國93年12月21日，經監理機關吊銷駕駛執照1年
    ，卻仍於94年4月18日18時40分許，駕駛車牌號碼2W-2155號
    自用小客車，沿嘉義縣水上鄉○○街由東往西方向行駛，行
    經嘉義縣水上鄉○○路有號誌交岔路口停止線等候時，本應
    注意行車起步前應注意前方有無車輛，讓行進中之車輛優先
    通行，且汽車行駛時，駕駛人應注意車前狀況，並隨時採取
    必要之安全措施，而依當時情形天候晴，夜間有照明，柏油
    路面乾燥無缺陷，前方無障礙物，視距良好，並無不能注意
    之情事，適有乙○騎乘車牌號碼MZC-201號重機車，沿嘉義
    縣水上鄉○○路由南往北方向行駛而來，甲○○於起步前疏
    未注意乙○之機車自左前方行駛而來，未讓乙○機車優先通
    行，且未注意車前狀況，隨時採取必要之安全措施，即貿然
    行駛，而乙○亦疏未隨時採取必要之安全措施，雙方因而閃
    煞不及，甲○○所駕駛之自用小客車右前方撞及乙○所騎機
    車右後側，致乙○人車倒地後，受有腰部挫傷、頭部外傷併
    臉部多處擦傷之傷害。甲○○於事故發生後，在未有偵查犯
    罪職權之公務員發覺前，於警員前往現場處理時在場，並當
    場承認為肇事人，對於未發覺之犯罪自首而接受裁判。
二、案經乙○訴由嘉義縣警察局水上分局報請臺灣嘉義地方法院
    檢察署檢察官偵查起訴。
    理  由
一、按被告以外之人於審判外之言詞或書面陳述，除法律有規定
    者外，不得作為證據。當事人、代理人或辯護人於法院調查
    證據時，知有第159條第1項不得為證據之情形，而未於言詞
    辯論終結前聲明異議者，視為有前項之同意。刑事訴訟法第
    159條第1項、第159條之5第2項分別定有明文。次按依92年2
    月6日增訂公布，於同年9月1日施行之刑事訴訟法第158條之
    3規定，證人、鑑定人依法應具結而未具結者，其證言或鑑
    定意見不得作為證據。而告訴人之指訴雖係以使被告受刑事
    訴追為目的，但非本法第三條所稱之「當事人」，乃當事人
    以外之第三人，除依同法第271條之1規定到庭單純陳述意見
    時，毋庸具結外，如就與待證事實有重要關係之親身知覺、
    體驗事實陳述時，即居於證人之地位，依上開增訂公布之規
    定，自應依同法第186條第1項規定命其具結，使告訴人知悉
    其有據實陳述之義務，以擔保其證言之真實性，該供述證據
    始具證據能力，如未踐行人證之法定調查程序，應不得作為
    證據，最高法院著有93年度台上字第6838號判決可資參照。
    查本件被告甲○○就告訴人乙○於警詢時之指訴，未於言詞
    辯論終結前聲明異議，且經本院審酌其言詞陳述作成時之情
    況，認為適當，是其於警詢時之陳述，應有證據能力。至告
    訴人於偵查中並無依法不得令其具結之情形，檢察官訊問時
    並未命其具結，是其於偵查中之陳述，應無證據能力。
二、訊據被告固供承其無駕駛執照，仍於上揭時地駕駛車牌號碼
    2W-2155號自用小客車，與告訴人騎乘之車牌號碼MZC-201號
    重機車發生碰撞，惟矢口否認有何過失傷害之犯行，辯稱：
    伊停在停止線那邊，後來綠燈時起步，正好告訴人從伊的左
    手邊往右邊急速行駛通過，因為左側種植玉米擋住視線，伊
    沒有看到告訴人從左側過來，結果就發生擦撞，是告訴人自
    己闖紅燈擦撞伊的保險桿云云。惟查：
  (一)被告於94年4月18日18時40分許，駕駛車牌號碼2W-2155號自
    用小客車，沿嘉義縣水上鄉○○街由東往西方向行駛，行經
    嘉義縣水上鄉○○路有號誌交岔路口停止線等候時，適有告
    訴人騎乘車牌號碼MZC-201號重機車，沿嘉義縣水上鄉○○
    路由南往北方向行駛而來，被告於起步行駛時，雙方閃煞不
    及，被告所駕駛之自用小客車右前方撞及告訴人所騎乘機車
    右後側，致告訴人人車倒地等情，業據被告供承在卷，並經
    告訴人於警詢指訴綦詳，另有道路交通事故現場圖、道路交
    通事故調查報告表(一)、(二)各2份、道路交通事故照片12幀等
    附卷可稽。又告訴人確因本件車禍而受有腰部挫傷、頭部外
    傷併臉部多處擦傷之傷害一節，有財團法人天主教聖馬爾定
    醫院診斷證明書1紙在卷足按。按行車起步前應注意前方有
    無車輛，並應讓行進中之車輛優先通行，且汽車行駛時，駕
    駛人應注意車前狀況，並隨時採取必要之安全措施，道路交
    通安全規則第89條第1項第6款、第94條第3項定有明文。被
    告為汽車駕駛人，自應注意上揭規定，惟被告於本院審理時
    供稱：「（你到何時才發現前面有車子？）我完全沒有看到
    。」等語，參諸二車肇事後相關位置、被告所駕駛之自用小
    客車右前方撞及告訴人所騎乘機車右後側之車損情況之證據
    以觀，被告於起步前顯疏未注意告訴人之機車自左前方行駛
    而來，未讓告訴人之機車優先通行，且未注意車前狀況，並
    隨時採取必要之安全措施，即貿然行駛，致發現告訴人機車
    時已閃煞不及發生碰撞肇事。而依當時情形天候晴，夜間有
    照明，柏油路面乾燥無缺陷，有道路交通事故調查報告表(一)
    2份及道路交通事故照片12幀等附卷可證。至本院卷附之道
    路交通事故調查報告表(一)雖記載事故地點「障礙物-其他障
    礙物（玉米田）」、「視距不良-樹木、農作物」等情，惟
    被告行向之順興街左側雖有一片玉米田，然被告於停止線起
    步行駛之際，其前方之視距良好，並無礙障物，可看到由南
    往北方向之來車一節，此有嘉義縣警察局水上分局95年3月
    31日嘉水警偵字第940081167號函附之照片5張附卷足憑（本
    院卷第40頁至第43頁、第46頁上方照片），足見被告行向之
    順興街左側玉米田並不會阻擋被告之視線，是被告應無不能
    注意之情事，竟疏未注意，致與告訴人之機車發生碰撞，以
    致肇事造成告訴人受傷，其有過失甚明。再者，告訴人於警
    詢時指稱：「（發現危險狀況時距離對方多遠？）我發覺危
    險狀況時距離對方的車子約7、8公尺。」等語，是告訴人既
    於7、8公尺前即發現被告之車輛，卻疏未隨時採取必要之安
    全措施以致肇事，足認告訴人就事故之發生亦與有過失。故
    告訴人就本件事故之發生與有過失，但此僅係判定被告於民
    事上損害賠償責任時，是否有過失相抵之情，仍無解於被告
    刑事過失之責。從而被告之過失行為與告訴人之傷害結果間
    ，具有相當因果關係。
  (二)本件檢察官起訴之犯罪事實，雖認被告未於停止線前暫停，
    於號誌轉換綠燈後，未留意路口動態，即行起步，而告訴人
    未遵守燈光號誌之指示，貿然闖越黃燈行駛。惟被告否認其
    有未於停止線前暫停之違規情事，而檢察官就此部分並未舉
    證以資證明，是本院尚難認被告有未於停止線前暫停之情。
    且就案發時被告與告訴人行向號誌為何一節，被告於警偵及
    本院、告訴人於警詢時均堅稱各自行向之號誌燈號為綠燈。
    然本件車禍事故之交岔路口南北向水德路及東西向順興街之
    3時相號誌燈號轉換，係水德路號誌由綠燈轉換黃燈，約3秒
    後，始轉換為紅燈，再經過3秒後，順興街口號誌，才由紅
    燈轉換為綠燈等情，業據檢察官於偵查中勘驗屬實，並製有
    勘驗筆錄在卷足參，是事故地點僅有南北向及東西向之號誌
    燈號均維持紅燈3秒後，始變換為綠燈之設計，並無南北向
    及東西向號誌燈號均為綠燈之設計，故被告與告訴人就行向
    號誌燈號至少有一方所述非實。且本件送請臺灣省嘉雲區車
    輛行車事故鑑定委員會，鑑定結果認：(一)若告訴人機車係以
    30公里車速行駛（每秒鐘行駛8.33公尺），其行經停車線至
    撞及地點為23.3公尺，所需時間應為2.8秒，而現場實地以
    機車模擬約4至5秒，顯有落差。(二)若被告以10至20公里車速
    行駛（折衷為15公里，每秒鐘行駛4.17公尺）其自停止線至
    撞及地點17.6公尺所需時間是4.22秒（若是以20公里車速計
    算，所需時間為3.17秒）。由於被告車子是紅燈停等後起步
    ，以正常而言，其自眼睛看見綠燈，傳導至大腦，用腳踩油
    門起動需有約2秒之起動延滯時間，因此兩者加總結果，被
    告車子自停止線起步至撞及地點應需約6.22秒（若以20公里
    車速應需約5.17秒），而機車行向黃燈時間約2秒、全紅時
    間約3秒，共計5秒，因此機車黃燈時行經停止線進入路口會
    約有5秒鐘時間是不會與被告車子發生碰撞，故2車之中有一
    部車輛未依號誌指示行駛，涉及闖紅燈，此有該會94年11月
    17日嘉雲鑑字第94580546C函文1份附卷可參，是檢察官認定
    案發時之上開號誌燈號，尚有未洽。而告訴人於警詢時雖指
    稱其行向號誌係綠燈，惟證人即員警吳文旺於偵訊時係結證
    稱：伊跟李文智到現場時，被告一直強調對方闖紅燈，伊訊
    問告訴人，告訴人先是發呆一下，然後才說只是黃燈等語，
    故告訴人於警詢所述之燈號，與在案發現場告知員警之號誌
    燈號顯然不符，是告訴人所述既有不實之處，則其行向號誌
    究竟為何，已非無疑。雖證人李文智於偵訊時結證稱：伊有
    問小吃店客人，他說有看到機車方向是黃燈，等他低下頭吃
    東西聽到碰撞聲抬起頭看號誌已經變紅燈，但是請他作證，
    他又不要等語，然其上開關於號誌之證述並非其所親自見聞
    ，而係轉述他人之陳述，而該他人又拒絕於警詢時作證，故
    證人李文智之上開證詞，未能使本庭達到毫無合理懷疑，而
    得確信其為真實之程度者，本院尚難依其證詞逕自認定告訴
    人行向號誌為黃燈。至告訴人雖指稱被告行向之號誌為紅燈
    ，惟告訴人就其自己行向號誌之指訴，所述既有不實之處，
    則其指訴被告行向號誌之可信性，實有可疑，是本院尚難依
    告訴人之指訴，認定被告行向之號誌為紅燈。另被告雖一再
    供稱其行車方向之號誌係綠燈，惟並無其他證據可資佐證，
    是其此部分之供述，尚難令人採信。且按汽車司機有隨時警
    戒前方，預防危險發生之義務，上訴人既以駕駛大客車為業
    ，駕駛上述大客車行駛通衢大道，對於路上人車，自應為相
    當之注意，縱令其行車至上述路口時，其車行方向之燈號係
    屬綠燈，然綠燈可通行，不過為指揮交通之一種手段，途中
    有無發生危險之可能，仍應由行車之駕駛人為充分之注意，
    自難以其行車之燈號係綠燈，可以通行，即可不負注意之責
    任，最高法院著有81年度台上字第3390號裁判可資參照。本
    件縱認被告於通過上開交岔路口之行向號誌係綠燈，然被告
    於起步前行駛時，如注意左前方有無來車，提高警覺，預作
    準備，當可發現告訴人之機車自左前方行駛而來，及時作適
    當之防範措施而避免碰撞，然因被告於起步前行駛時疏未注
    意左前方告訴人之機車，致肇本件車禍，而本件案發時並無
    不能注意之情事，已詳如前述，則被告就本件事故之發生仍
    有過失。
  (三)按汽車駕駛人對於防止危險發生之相關交通法令之規定，業
    已遵守，並盡相當之注意義務，以防止危險發生，始可信賴
    他人亦能遵守交通規則並盡同等注意義務。若因此而發生交
    通事故，方得以信賴原則為由免除過失責任，最高法院著有
    84年台上字第5360號判例可資參照。查本件無法證明被告行
    向之號誌係綠燈，且本件被告疏未遵守防止危險發生之相關
    交通法令之規定及盡其應有注意車前狀況之義務，致肇本件
    事端，已詳如前述，揆諸上開判例，自不得以此免除其過失
    責任。
  (四)綜上所述，被告前開所辯，顯係卸責之詞，不足採信。本件
    事證明確，被告犯行堪予認定。
三、核被告所為，係犯刑法第284條第1項前段過失傷害罪。又汽
    車駕駛人，無駕駛執照駕車，因而致人受傷，依法應負刑事
    責任者，加重其刑至2分之1，道路交通管理處罰條例第86條
    第1項定有明文。被告於93年12月21日，經監理機關吊銷駕
    駛執照1年一節，有交通部公路總局嘉義區監理所嘉義市監
    理站95年3月31日九五嘉監義四字第1687號函1份在卷可稽，
    是被告於事故發生時無駕駛執照駕車，因而致人受傷，應依
    法加重其刑。另被告於事故發生後，在未有偵查犯罪職權之
    公務員發覺前，於警員前往現場處理時在場，並當場承認為
    肇事人一節，業據被告於本院審理時供述在卷，是被告對於
    未發覺之犯罪自首而接受裁判，應依刑法第62條前段規定減
    輕其刑，並先加後減之。爰審酌告訴人同為肇事原因，被告
    之過失程度，告訴人所受之傷害，被告否認犯行之犯後態度
    ，及尚未與告訴人達成和解等一切情狀，量處如主文所示之
    刑，並諭知易科罰金之折算標準。
據上論斷，應依刑事訴訟法第299條第1項前段，道路交通管理處
罰條例第86條第1項，刑法第284條第1項前段、第62條前段、第
41條第1項前段，罰金罰鍰提高標準條例第1條前段、第2條，判
決如主文。
本案經檢察官李志明到庭執行職務。
中    華    民    國    95    年    5     月    9    日
                    交通法庭  審判長法  官  沈福財
                                    法  官  陳仁智
                                    法  官  卓春慧
上列正本證明與原本無異。
如不服本判決，應於判決送達後10日內向本院提出上訴狀（應附
繕本）。告訴人或被害人如對於本判決不服者，應具備理由請求
檢察官上訴，其上訴期間之計算係以檢察官收受判決正本之日期
為準。
中    華    民    國    95    年    5     月    10   日
                                    書記官  李佳惠
附錄本案論罪科刑法條全文：
刑法第284條第1項:
因過失傷害人者，處6月以下有期徒刑、拘役或500元以下罰金，
致重傷者，處1年以下有期徒刑、拘役或500元以下罰金。


司法院資訊處製作；財團法人民間司法改革基金會備份。
